【裁判字號】    98,台上,6762
【裁判日期】    981119
【裁判案由】    背信
【裁判全文】
最高法院刑事判決            九十八年度台上字第六七六二號
上   訴   人  乙○○
選 任辯護 人  張慶宗律師
上   訴   人  丙○○
                      號
選 任辯護 人  熊治璿律師
上   訴   人  甲○○
              丁○○
              戊○○
                      號5樓之1
              己○○
                      號7樓之1
上列二人共同
選 任辯護 人  王正喜律師
              許博堯律師
上列上訴人等因背信案件，不服台灣高等法院台中分院中華民國
九十八年三月三十一日第二審更審判決（九十五年度重上更(二)字
第一二號，起訴案號：台灣台中地方法院檢察署八十三年度偵字
第一二四六二、一二七九八、一三六○○、一三八七九號），提
起上訴，本院判決如下：
    主  文
原判決撤銷，發回台灣高等法院台中分院。
    理  由
本件原判決認定：上訴人乙○○、丙○○、甲○○、丁○○、戊
○○、己○○有其事實欄所載之犯行。因而撤銷第一審關於上訴
人等部分之判決，依修正前刑法連續犯、牽連犯規定，從一重改
判論處上訴人等共同連續為他人處理事務，意圖為第三人不法之
利益，而為違背其任務之行為，致生損害於本人之財產及利益罪
刑，固非無見。
惟查：(一)、證據雖已調查而其內容尚未明瞭者，即與未經調查無
異，如遽行判決，仍屬應於審判期日調查之證據而未予調查。而
刑法第三百四十二條之背信罪，以為他人處理事務，意圖為自己
或第三人不法之利益，或損害本人之利益，而為違背其任務之行
為，致生損害於本人之財產或其他利益者，為構成要件。所謂「
致生損害於本人之財產或其他利益」，屬於結果犯。並以本人之
財產或其他利益已否受有損害，為區別既遂、未遂之標準。原判
決認定戊○○向台中縣豐原市農會（下稱豐原農會）貸款，上訴
人等成立背信罪之犯罪事實計有四部分，即大華戲院舊址貸款案
、中興畜牧場貸款案、潭子工業區貸款案及豐臣蓮園貸款案。嗣
自民國八十三年二、三月間起已無力繳息，經豐原農會聲請法院
民事執行處強制執行，「其中大華戲院舊址貸款案之擔保物土地
，由該農會承受，而豐臣蓮園貸款案之本息已清償；惟中興（畜
）牧場貸款案，僅部分土地經法院拍賣受償，尚有一○二四六坪
土地無法拍定，迄八十八年底本息損失約（新台幣，下同）五億
一千八百十二萬一千元；而潭子工業區貸款案，經法院拍賣部分
受償，迄八十八年底本息損失達五億二千九百二十三萬二千元，
均生損害於豐原農會之財產及利益」（見原判決第五頁第二十四
行至第六頁第二行）。理由並說明，豐臣蓮園貸款案部分，「戊
○○、己○○於取得上述貸款後，均由戊○○負責繳交利息，嗣
於八十四年間繳清本息而未生損害結果」，上訴人等「就事實壹
之丁貸款案（指豐臣蓮園貸款案），……著手背信行為之實施，
嗣因清償本息而未生犯罪結果，為未遂犯」，及上訴人等關於事
實壹之甲、壹之乙、壹之丙行為（指大華戲院舊址貸款案、中興
畜牧場貸款案、潭子工業區貸款案）「係犯刑法第三百四十二條
第一項之背信罪」，事實壹之丁行為（指豐臣蓮園貸款案）「係
犯同條第二項背信未遂罪」（見原判決第二十四頁第三行至第五
行、第一一四頁第二行至第五行、第一一四頁第二十七行至第一
一五頁第一行）。其中事實壹之丁豐臣蓮園貸款案部分，原判決
既因其「繳清本息而未生損害結果」，而論以背信未遂罪。另事
實壹之甲大華戲院舊址貸款案部分，原判決亦認定其擔保物已由
豐原農會「承受」，理由並說明「大華戲院舊址貸款案，貸款金
額二億元，本案已將該土地承受，所有權過戶為該農會名下」（
見原判決第九十三頁第八行至第十行）。乙○○且陳述「（大華
戲院舊址貸款案）土地已由農會承受，由理事會決議的，本金、
利息均還清了，我們以二億四千多萬元承受下來（其中含二千多
萬元利息）低於市價，是以每坪五十萬元左右承受下來，以農會
立場，承受此案並無損失，現該地，農會標售中，該土地每坪市
價現值為六十多萬元」（見第一審卷第五宗第七十四頁背面）。
以上情形如果無訛，則大華戲院舊址貸款案部分，豐原農會有無
全部受償，是否已致生損害之結果，即攸關背信罪既遂、未遂之
判斷，而與上訴人等之利益有重大關係，基於公平正義之維護，
自有釐清之必要。究竟實情如何？原審未予究明，即遽行判決，
自嫌速斷。(二)、九十二年二月六日增訂公布之刑事訴訟法施行法
第七條之三規定：「中華民國九十二年一月十四日修正通過之刑
事訴訟法施行前，已繫屬於各級法院之案件，其以後之訴訟程序
，應依修正刑事訴訟法終結之。但修正刑事訴訟法施行前已依法
定程序進行之訴訟程序，其效力不受影響」。係以程序從新為原
則，故修正刑事訴訟法施行前，已繫屬於各級法院之案件，於新
法施行後，應依修正後之程序終結之，僅修正刑事訴訟法施行前
已依法踐行之訴訟程序（包含相關證據法則之適用），基於法的
安定性，其效力不受影響而已。從而依修正後規定應踐行之訴訟
程序，例如被告對證人之對質、詰問權等事項，倘被告未捨棄時
，均應依修正後之程序為之，並就修正刑事訴訟法施行前及施行
後所合法取得，均具有證據能力之證據資料，本於合理之心證以
定其取捨，並非謂修正刑事訴訟法施行前已依法定程序取得證人
之供述證據者，即得依刑事訴訟法施行法第七條之三但書規定，
剝奪被告依修正後程序對證人之對質、詰問權。又當事人、代理
人、辯護人或輔佐人聲請調查之證據，法院認為不必要者，依刑
事訴訟法第一百六十三條之二第一項規定，固得以裁定駁回之，
但如未經駁回，亦未予以調查，又未於判決內說明不予調查之理
由，其訴訟程序即屬違背法令（參考本院四十年台上字第九七號
判例）。本件上訴人戊○○、己○○在原審之辯護人，已具狀請
求詰問證人即共同被告乙○○、丁○○、甲○○，以釐清本件核
貸，是否合於豐原農會之成規（見原審更(二)卷第三宗第二六二頁
背面）。原判決雖已說明，上訴人等在法務部調查局台中縣調查
站之陳述，對於其他共同被告亦有證據能力之理由，並採為判決
之基礎。然而，上訴人等在法務部調查局台中縣調查站之陳述，
均在修正刑事訴訟法施行之前。原審於更(二)審時，修正刑事訴訟
法已經施行，依刑事訴訟法施行法第七條之三規定，關於被告對
證人反對詰問權之行使，應依修正後之規定。乃原審並未予調查
，復未認前揭詰問證人（即共同被告）之聲請為不必要，以裁定
駁回，或於判決內說明不予調查之理由，其所踐行之訴訟程序，
亦難謂為適法。(三)、已受請求之事項未予判決者，其判決當然為
違背法令，刑事訴訟法第三百七十九條第十二款定有明文。本件
經第一審判決後，除上訴人等提起上訴否認犯罪外，檢察官亦對
上訴人等提起上訴，指摘第一審判決量刑過輕，乃原判決僅在當
事人欄列檢察官為上訴人，及說明「檢察官上訴意旨，就被告（
上訴人）乙○○部分認量刑過輕應屬有據」（見原判決第一一七
頁第十八行至第二十行），但對於檢察官其餘之上訴，指摘第一
審判決關於丙○○、甲○○、丁○○、戊○○、己○○量刑過輕
部分有無理由，全未論及，顯係對於已受請求之事項未予判決，
其判決自屬違背法令（參考本院六十九年台上字第一五五二號判
例）。前揭違背法令情形，影響於事實之確定，本院無可據以為
裁判，應認原判決仍有撤銷發回更審之原因。本件雖屬刑事訴訟
法第三百七十六條第五款所列之案件，惟背信罪於（八十四年十
月二十日公布）修正刑事訴訟法施行前，原得上訴於第三審法院
，且已繫屬於法院，依刑事訴訟法施行法第五條第一項規定，仍
應依施行前之法定程序終結之。另原判決認為有牽連犯裁判上一
罪關係之行使業務登載不實文書部分，基於審判不可分原則，併
予發回。
據上論結，應依刑事訴訟法第三百九十七條、第四百零一條，判
決如主文。
中    華    民    國  九十八  年   十一   月   十九   日
                      最高法院刑事第六庭
                          審判長法官  謝  俊  雄
                                法官  陳  世  雄
                                法官  魏  新  和
                                法官  吳  信  銘
                                法官  徐  文  亮
      本件正本證明與原本無異
                                      書  記  官
中    華    民    國  九十八  年   十一   月  二十三  日
                                                Ａ


司法院資訊處製作；財團法人民間司法改革基金會備份。
